【裁判字號】    89,勞上更(二),6
【裁判日期】    891226
【裁判案由】    補發退休金
【裁判全文】
臺灣高等法院民事判決                            八十九年度勞上更(二)字第六號
    上  訴  人  中華航空股份有限公司
    法定代理人  李雲寧
    訴訟代理人  呂榮海律師
    被  上訴人  甲○○                住台北市○○路○段三○○巷三二弄七號
                              .
    訴訟代理人  王富茂律師
右當事人間補發退休金事件，上訴人對於中華民國八十五年十一月三十日臺灣臺北地
方法院八十五年度勞訴字第六七號第一審判決提起上訴，經最高法院第二次發回更審
，本院判決如左：
    主    文
上訴駁回。
第二審及發回前第三審訴訟費用由上訴人負擔。
原判決所命給付減縮為新台幣肆佰肆拾捌萬貳仟玖佰捌拾肆元及自民國八十五年三月
二十一日起至清償日止按週年利率百分之五計算利息。
    事    實
甲、上訴人方面：
一、聲明：
    (一)原判決廢棄。
    (二)被上訴人在第一審之訴及假執行之聲請均駁回。
二、陳述：除與原判決及本院歷次前審判決記載相同者外，補稱略以：
    (一)被上訴人於民國(以下同)六十七年八月一日任職於上訴人公司，自同年十月二
      十一日起奉派至香港分公司任副經理一職，每月領有基本薪資新台幣（以下如
      未載明為港幣即指新台幣）十萬五千四百八十元、駐港津貼港幣四萬五千六百
      八十四元，駐港津貼其中之居住費用港幣一萬六千九百二十元為補助其因赴海
      外而特別支付昂貴之房屋租金；交通費三千三百八十四元為補助員工往來兩地
      ，及保險費三千三百八十四元，性質為差旅津貼，而稅金及調節之港幣六千七
      百六十八元為解決國際雙重課稅問題，足見均非勞動之對價。
    (二)被上訴人所領駐港津貼有主管加給、生活費（含在香港之房租）及交通費，但
      未包括伙食費及車馬費。交通費與國內同職等之主管車馬費金額、意義、功能
      均不同。被上訴人於八十四年九月至八十五年三月間，雖未領取伙食費三千元
      、車馬費一千四百四十元、主管加給二萬二千元（因已內含於駐港津貼），惟
      上訴人業已比照國內存記職等之人員，將上開三項費用計入退休金之平均工資
      內。
    (三)被上訴人於八十五年三月二十一日退休，依法應適用八十四年七月一日之給與
      標準，而非適用八十五年七月一日之給與標準，因此上訴人於八十五年十月三
      十日第一審答辯狀誤繕以八十五年七月一日之標準而計算，上訴人業已於八十
      六年三月七日上訴理由狀更正，因而在細目分類不變之情形下，金額已更正，
      並無被上訴人稱支領駐港津貼之總數不同之情。
    (四)上訴人核給被上訴人計算之平均工資十三萬一千九百二十元，顯然高於勞動條
      件之最低標準，自應依目的性限縮而將駐港津貼排除在勞動基準法（以下簡稱
      勞基法）第二條第三款之適用。
    (五)縱依被上訴人主張駐港津貼應計入平均工資，惟依據被上訴人所親立之承諾書
      約定，被上訴人調派國外服務期間或自國外調返國內工作之第一年內，如申請
      退休應於退休日之半年前提出申請，如違反承諾，應支付違約金，上訴人公司
      並得逕由被上訴人之任何所得款項中予以扣抵。違約金計算方式為按服務公司
      年數（不滿一年以一年計）乘以一．五倍再乘以退休日前一個月所領取之全部
      薪給。被上訴人於八十五年二月間自請退休，距其退休日同年三月十二日，並
      未達半年，自屬違約，是其退休前之年資為十七年又七個多月，依前開說明以
      十八年計，被上訴人之薪給依其於準備程序中所聲明者為駐港津貼之十六萬三
      千零九十二元加上國內薪資十萬零五千四百八十元共計二十六萬八千五百七十
      二元，以此為基礎計算其違約金為七百二十五萬一千四百四十四元，上訴人得
      對其退休金主張抵銷。
    (六)上訴人為使被上訴人調派駐外工作交接、連續造成之不便、不順，乃要求駐外
      人員簽署承諾書，被上訴人於八十二年元月一月十四日簽署承諾書時既未異議
      ，亦未對上訴人公司之退休相關規定表示異議，以被上訴人之學資歷，依私法
      自治及誠信之原則，自應受其拘束而適用工作規則相關之退休規定。
三、證據：援用第一審及發回前本院前審所提證據。
乙、被上訴人方面：
一、聲明：駁回上訴。請求之金額減縮為四百四十八萬二千九百八十四元及自八十五
    年三月二十一日起至清償日止之利息。
二、陳述：除與原判決及發回前本院歷次前審判決記載相同者外，補稱略以：
    (一)海外津貼係針對員工奉派國外工作所為給付其勞務增加之對價，當屬員工因工
      作所獲得之報酬，係為勞基法第二條第三款規定之工資，被上訴人駐港十七年
      餘，長期按月取得之津貼，自為經常性給與。
    (二)上訴人公司對於外派人員原均以美金在國外核發單一薪資，惟至七十七年前後
      ，因台幣升值，影響外派人員匯台安家費差額甚鉅，經外派人員反彈，始將單
      一薪資改制為國內基本薪資暨駐外津貼，前部分由台灣直接以台幣撥入外派人
      員帳戶，後部分則以美金或當地貨幣直接撥入外派人員帳戶。依此可知駐外津
      貼確屬工資之一部。
    (三)駐港津貼亦隨國內基本薪資於每年七月間調整，若屬恩惠性給與誠不可能每年
      調整，且上訴人係以薪水或按月應付薪資總額之科目匯入被上訴人之帳戶，並
      以駐港津貼為薪資總額向港府報稅，更何況駐港津貼之金額經換算台幣，遠高
      過於國內基本薪資，若駐港津貼屬恩惠性給與，則恩惠性給與竟高於基本薪資
      ，顯違經驗法則。
    (四)駐港津貼中無保險費之細目，至稅金及調節費，因被上訴人外派至香港後之薪
      資，均係在國外繳納薪資所得稅，故無稅金津貼。
    (五)被上訴人駐港期間如因公往來港台間，除可免費搭機外，尚可支領出差費（包
      括膳宿、交通、雜費等），如因私往來亦可依規定免費搭乘數次或優待票，故
      上訴人公司不需再發給交通費，故津貼中並無交通費項目，其性質應為工資。
    (六)工作規則第七十三條規定顯已違反勞基法第二條第三、二款規定，依勞基法第
      七十一條規定，自屬無效。又承諾書係因八十一年七月間香港分公司之經理即
      訴外人徐君毅申請退休時，上訴人公司未將駐港津貼計入平均工資，經徐君毅
      異議後，上訴人雖將駐港津貼計入平均工資，然為脫免日後需將駐港津貼計入
      平均工資而多付退休金，即設計承諾書強行要求被上訴人簽訂，而被上訴人因
      慮及當時已任職十五年，恐因拒簽有遭職退之虞，不得已始簽具系爭承諾書，
      故其所為顯已違反強行、禁止規定，應屬無效。
三、證據：除援用第一審及本院前審所提證據外，補提上海商銀月結單、港府申報薪
    資所得稅資料。
    理    由
一、本件上訴人之法定代理人蔣洪彝已變更為李雲寧，並於八十九年七月二十六日辦
    理變更登記在案，有公司變更登記表附卷可稽，其聲明承受訴訟，應予准許。
二、按於第二審為訴之變更或追加，非經他造同意，不得為之。但有民事訴訟法第二
    百五十五條第一項第二款至第六款情形，不在此限；同法第四百四十六條第一項
    定有明文。本件被上訴人減縮聲明請求上訴人給付四百四十八萬二千九百八十四
    元及利息（被上訴人於原審之聲明為請求上訴人給付五百三十八萬二千零三十六
    元利息  )，既符合民事訴訟法第二百五十五條第三款情事，揆諸前開說明，應予
    准許，合先敘明。
三、被上訴人主張於六十七年八月一日受僱於上訴人公司，自同年十月二十一日起奉
    派至香港分公司任副經理職，迄八十五年二月間因年逾五十六歲且已工作十七年
    又五月，遂依勞基法第五十三條第一款及該公司員工工作規則第七十一條第一款
    規定自請退休，經上訴人於八十五年三月十二日將其調回台北總公司，並同意以
    同年月二十一日為退休生效日；惟被上訴人之本薪為十萬五千四百八十元，駐港
    津貼為十六萬二千二百八十八元（港幣四萬五千六百八十四元換算），核計退休
    金為八百八十三萬六千三百四十四元；詎上訴人公司竟將駐港生活津貼排除在工
    資之列，以十三萬一千九百二十元計算平均工資（自基本工資加算國內存記職等
    人員加伙食費三千元、車馬費一千四百四十元及主管加給二萬二千元），僅給付
    退休金四百三十五萬三千三百六十元，短付四百四十八萬二千九百八十四元，爰
    依勞基法第五十三規定請求上訴人如數給付及自八十五年三月二十一日起之法定
    遲延利息。（被上訴人於原審請求補發之金額為五百三十八萬二千零三十六元，
    嗣於本院減縮）
四、上訴人則以：被上訴人任副經理職，與被上訴人間為委任關係，並無勞基法之適
    用，且被上訴人具領駐港津貼內容包含生活費、居住費用、交通費、保險費、稅
    金及調節暨主管加給等項，並非勞動之對價，況外派人員常有輪調情形，該項給
    付並非固定，自不得計為工資之一部分；且依員工工作規則第七十三條規定給付
    退休金，依被上訴人於國內存記之職等核定退休金，被上訴人於在港期間僅領有
    基本薪資及駐港津貼，返國後始領有主管加給、伙食費、車馬費等，惟上訴人於
    計算退休前六個月工資時，均依工作規則規定將該三項給付計入，已多為給付。
    另被上訴人已簽具承諾書，同意於退休前六個月提出申請，否則應支付違約金，
    是被上訴人明知駐港津貼不得列入平均工資計算；又倘駐外津貼應算入工資內，
    惟被上訴人調派國外服務期間或自國外調返國內工作之第一年內，未於半年前申
    請退休，既違反承諾書約定，應給付違約金七百二十五萬一千四百四十四元，爰
    主張與前開退休金抵銷，資為抗辯。
五、被上訴人主張於六十七年八月一日受僱於上訴人公司，同年十月二十一日起任職
    該公司香港分公司副經理，八十五年二月間被上訴人自請退休，經上訴人公司於
    同年三月十二日調回台北總公司，並核定八十五年三月廿一日為退休生效日，而
    被上訴人退休前六個月（即八十四年九月廿一日至八十五年三月廿日）之基本薪
    資十萬五千四百八十元，駐港津貼為十六萬二千二百八十八元，詎上訴人僅依國
    內存記之職等之伙食費、車馬費、主管加給，核計被上訴人平均工資為十三萬一
    千九百二十元，並依被上訴人之年資核給三十三個基數，計僅給付被上訴人四百
    三十五萬三千三百六十元等情，業據上訴人提出八十五年三月十二日（八五）中
    人管發字第二０三號、八十五年四月二十四日（八五）中人管發字第二九八號函
    、薪資清單、上海商業銀行往來明細表等件（見外放證物），且為上訴人所不爭
    執，堪信為真。
六、被上訴人為上訴人公司香港分公司之副經理，其於擔任副經理職，即與上訴人訂
    有聘僱契約，明定有關服勤、考核、升遷、調職、獎懲、休假、醫療、撫卹、資
    遣、退休等，均恪守上訴人公司有關之規定，足見被上訴人係受上訴人指揮、監
    督，並提供勞務受領薪資之人，其與上訴人間應屬僱傭關係，上訴人主張兩造間
    成立委任關係，被上訴人之退休無勞基法規定之適用云云，即無可採。
七、被上訴人主張駐港津貼為經常性給與，應列入為勞基法第二條第三款規定之工資
    ，並於被上訴人退休時，應計入平均工資據以核算其退休金，惟為上訴人否認，
    則本件被上訴人請求補發退休金，是否有理由，即應審酌駐港貼是否為經常性之
    給與，查：
  (一)上訴人核發被上訴人之「駐港津貼」雖名為津貼，然其性質實係上訴人雇主要求
    員工遠離家鄉至國外地區服務之對價，且被上訴人奉上訴人之命派駐國外長達十
    餘年之期間，均按月支領該項津貼，從無例外，該津貼自屬經常性給與，自為勞
    基法第二條第三款規定之工資，並於被上訴人退休時，應計入平均工資以核算其
    退休金。
  (二)按勞動基準法第二條第三款規定：「工資謂勞工因工作而獲得之報酬，包括工資
    、薪金及按時、計日、計月、計件以現金或實物等方式給付之獎金、津貼及其他
    任何名義之經常性給與均屬之。」而關於經常性給與，勞基法施行細則將一紅利
    。二獎金：指年終獎金、競賽獎金、研究發明獎金、特殊功績獎金、久任獎金、
    節約燃料物料獎金及其他非經常性獎金。三春節、端午節、中秋節給與之節金。
    四醫療補助費、勞工及其子女教育補助費。五勞工直接受自顧客之服務費。六婚
    喪喜慶由雇主致送之賀禮、慰問金或奠儀等。七職業災害補償費。八勞工保險及
    雇主以勞工為被保險人加入商業保險支付之保險費。九差旅費、差旅津貼、交際
    費、夜點費及誤餐費。一○工作服、作業用品及其代金。一一其他經中央主管機
    關會同中央目的事業主管機關指定者，有排除在外之規定，即凡不屬勞基法施行
    細則第十條各款所列之金額，均屬經常性給與是。
  (三)上訴人雖主張駐港津貼港幣四萬五千六百八十四元，包含生活費四千四百六十元
    、居住費一萬六千九百二十元、交通費三千三八十四元、保險費三千三百八十四
    元、稅金及調節費六千七百六十八元，主管加給六千七百六十八元等，其中交通
    費係用於在港及往來台灣住家之交通補助費，居住費為彌補在港工作而增加昂貴
    房租，屬差旅津貼，保險費亦是差旅津貼，稅金及調節係為解決國際課稅問題由
    上訴人代負此費用云云。惟上開駐港津貼係被上訴人派駐在香港工作時按月給付
    報酬，不論駐港津貼之目的係被上訴人自認之彌補港台兩地生活程度之差異、生
    活不便、支付昂貴之房屋租金（見起訴狀理由三），甚或上訴人公司於七十七年
    六月間通過之國內外薪給改制方案記載在台發放房屋津貼、幣值匯率貼補（本院
    上字卷第一０六頁反面至一０七頁），改進方案則採國內存記等級之基本月薪照
    發，另加發國外津貼，折合當地貨幣發給，國外津貼之設定，係按員工需要，參
    考當地經濟狀況、生活指數、保險、稅金等因素，以包括在當地之『生活、房租
    、交通、保險、稅金』等項費用考量而研定合理標準（見本院上字卷第一一九頁
    反面）」，即不論上訴人給予駐外津貼之細目、標準為何，其均係被上訴人於偏
    遠地區工作給付之經常性「對價」，核與雇主為改善勞工生活而給付非經常給與
    ；或為其單方之目的，給付具有勉勵、恩惠性質之給與不同，且亦與上開勞基法
    施行細則第十條各款所列非經常性給付無一相符，參酌與被上訴人存記職等相同
    之員工，在國內具領之車馬費一千四百四十元、主管加給二萬二千元、伙食費三
    千元等，均列入工資核算退休金，此為上訴人所不爭執，即上訴人亦係按此標準
    核計被上訴人退休平均工資，但被上訴人在香港工作具領名為交通費、生活費、
    主管加給等，其性質核與國內存記職等之交通費、主管加給、伙食費等相當，僅
    係被上訴人在國外工作，而在津貼名稱、金額上圖以變更區隔，其實質既屬同一
    ，則上訴人自無由將其一分為二，謂被上訴人係依國外標準具領薪津，而退休時
    即應扣除高於國內存記同職等之標準據以核計退休金。上訴人雖主張其給付被上
    訴人按國內存記職等相同之車馬費、主管加給、伙食費計算退休金，係恩惠多給
    云云，顯係牽強，且為規避駐港津貼實為工資之詞，無足可取。又倘如上訴人所
    述上開車馬費係恩惠多給，則計算駐外人員退休金時，均繫於上訴人選擇性是否
    施恩施惠，即本件上訴人設若不施恩於被上訴人，並將駐港津貼排除基本工資之
    計算，被上訴人所領得之退休金，反較國內存記同職等之同僚為少，其既不合理
    亦難符公平，上訴人前開抗辯，顯不足採。
  (四)又勞工派駐海外雖未必為經常性，極有可能依工作目標、性質而選派或輪調，惟
    派駐國外均有駐外津貼，其係勞工願赴海外地區服務之對價，且依上訴人公司之
    營業性質，既屬國際間之運輸事業，將員工派駐海外服務，自屬必然而且需要，
    其給予勞工駐外津貼，自屬勞工服務海外或偏遠地區之報酬，核非短期差旅給予
    之津貼所得比擬，上訴人主張駐外津貼與差旅津貼相類而屬恩惠性給付云云，殊
    屬無據。再者，為鼓勵國內員工在海外或偏遠地區服務時，因離鄉背景所面臨之
    各種因素，是故一般在海外、偏遠地區服務，本有較優渥之薪津待遇，被上訴人
    自願長在海外服務，乃有其個人因素或生涯規劃考量，殊難據此即謂駐外津貼屬
    恩惠性給付而不得算入工資在內。
  (五)按「為規定勞動條件最低標準，保障勞工權益，加強勞雇關係，促進社會與經濟
    發展，特制定本法；本法未規定者，適用其他法律之規定。」「雇主與勞工所訂
    勞動條件，不得低於本法所定之最低標準。」勞基法第一條規定甚明，其立法意
    旨係採取對勞工有利原則，凡雇主與勞工所訂勞動條件，不得低於勞基法所訂之
    最低標準，惟雇主與勞工所訂勞動條件高於勞基法之最低標準，自非法所不許。
    本件被上訴人所領得之駐港津貼雖有高於基本薪資十萬五千四百八十元，惟其既
    屬上訴人同意核給之駐外津貼，固較國內存記職等人員之平均工資高，其既無違
    反勞基法之規定，揆諸前開說明，自非法所不許，上訴人抗辯稱該勞動條件已高
    於勞基法所訂之最低標準，應限縮性排除在勞基法第二條第三款之適用云云，洵
    屬無據。
  (六)上訴人雖提出工作規則第七十三條第三款規定（見本院上字卷第一０一頁）及被
    上訴人簽署之承諾書（見本院更(二)卷第一五五頁），主張依該工作規則及承諾書
    ，被上訴人同意駐外津貼不得併入工資計算退休金云云。核工作規則雖係勞工與
    雇主簽訂勞動條件契約，然其既已違反勞基法關於工資認定之強行規定，依民法
    第七十一條規定應屬無效。又核閱承諾書第二款記載：「調派國外服務期間或自
    國外調返國內工作之第一年內，如欲離職（如辭職、申請退職或申請退休）應於
    離職之日半年（六個月申請）前提出申請。如違反承諾，立書人自願支付違約金
    與公司並同意逕由立書人任何所得款項中予以扣抵」、第三款記載：「違約金計
    算方式如下：按服務公司年數（不滿一年以一年計）乘以1.5倍離職日前一個月
    所領取全部薪給」（見本院更(二)卷第一五五頁），按被上訴人如有違反上開承諾
    書時，依上訴人計算違約金基礎高達七百二十五萬一千四百四十四元，即被上訴
    人如有違反承諾書時，上訴人得主張抵銷之違約金，幾與退休金相差無幾，且依
    上訴人所述，簽立承諾書之目的，係為使上訴人調派工作交接、連續造成之不便
    、不順，乃要求被上訴人遵守該義務云云（見上訴人八十九年十二月十九日民事
    辯論意旨(二)狀）。惟被上訴人係受上訴人之指揮、監督而提供勞務之人，已如前
    所述，是被上訴人雖服務於海外，既仍受上訴人之指揮、監督，其職務即具有相
    當之代替性，被上訴人何時退休，自無上訴人所謂交接、連續須達六個月不便之
    問題，且核閱上訴人提出之工作規則第六篇（證物外放）退休與離（停）職第一
    章員工退休辦法第五條記載：「退休金請領須知：『已核准』退休員工應辦妥離
    職手續」，故而上訴人顯有核准員工退休之權，參酌被上訴人仍在任職香港期間
    即於八十五年二月間在香港已申請退休，茲因上訴人核定於八十五年三月十二日
    將被上訴人調返總公司任職，並同意其於八十五年三月二十一日自請退休生效，
    此有上訴人八十五年三月十二日（八五）中人管發字第二０三號函附卷可考（見
    證物外放），是故被上訴人是否有違反上開承諾書之約定，均掌控在上訴人是否
    將其調返國內任職、或核准其退休之日期而定，該承諾書之約定顯有違誠信原則
    。
    又依該承諾書所約定六個月期間，核與勞基法第二條第四款據以計算之平均工資
    之基準相符，前開承諾書顯為避免駐外人員退休時將駐港津貼併入退休金計算工
    資之脫法行為。是故被上訴人簽署之承諾書既係脫法行為，且違反誠信原則，應
    屬無效。本院自不受該工作規則及承諾書之拘束。上訴人雖主張被上訴人畢業台
    大法律系復取得企管碩士，又已工作十五年以上，該承諾書非被上訴人出國任職
    前簽立，難謂被上訴人係輕率無經驗，亦非上訴人單方面予以規範云云。然被上
    訴人主張承諾書係因八十一年七月間香港分公司之經理即訴外人徐君毅申請退休
    時，上訴人公司未將駐港津貼計入平均工資，經徐君毅異議後，上訴人雖將駐港
    津貼計入平均工資後，令被上訴人簽署承諾書，此為上訴人所不爭執（見本院更
    (二)卷八十九年十二月十八日準備程序筆錄、一七七頁），是上訴人顯為脫免日後
    需將駐港津貼計入平均工資而多付退休金，即設計承諾書要求被上訴人簽訂，則
    被上訴人主張因慮及當時已任職十五年，恐因拒簽有遭職退之虞，不得已始簽具
    系爭承諾書，應可採信，且該承諾書既有脫法且違反誠信而無效，自不得因被上
    訴人承諾簽署，而變為有效，上訴人抗辯被上訴人簽署承諾書有承諾平均工資排
    除駐港津鉆之計算云云，不足採信。
  (七)綜上，被上訴人主張其派駐香港工作具領之駐港津貼港幣四萬五千六百八十四元
    ，折合十六萬二千二百八十八元，係屬工資，應據以核算退休時之平均工資，應
    予採信，上訴人抗辯稱該駐港津貼為恩惠性給予，非屬工資云云，不足為採。則
    以被上訴人退休前六個月之基本工資十萬五千四百八十元，加計駐港津貼十六萬
    二千二百八十八元，核計退休金為八百八十三萬六千三百四十四元（此為上訴人
    計算不爭執金額，見本院更(二)卷四七頁），上訴人僅給付四百三十五萬三千三百
    六十元，則被上訴人請求上訴人給付短少退休金四百四十八萬二千九百八十四元
    及自八十五年三月二十一日起之法定遲延利息，自屬有據，應予准許。
八、又被上訴人主張被上訴人於八十五年調回台北總公司，於八十五年三月二十一日
    退休，已違反於八十二年一月十四日簽署承諾書約定，上訴人自得由被上訴人應
    給付之違約金七百二十五萬一千四百四十四元，主張與前開退休金抵銷云云。惟
    上開承諾書既屬無效，已如前述，上訴人據以主張被上訴人應給付違約金，並與
    前開退休抵銷，要無所據，不應准許。
九、綜上所述，被上訴人主張其派駐香港工作具領之駐港津貼港幣四萬五千六百八十
    四元，折合十六萬二千二百八十八元，係屬工資，應據以核算退休時之平均工資
    ，應予採信，上訴人抗辯稱該駐港津貼為恩惠性給予，非屬工資云云，不足為採
    。則以被上訴人退休前六個月之基本工資十萬五千四百八十元，加計駐港津貼十
    六萬二千二百八十八元，核計退休金為八百八十三萬六千三百四十四元，上訴人
    僅給付退休金四百三十五萬三千三百六十元，被上訴人請求上訴人短少給付之退
    休金四百四十八萬二千九百八十四元自八十五年三月二十一日起之法定遲延利息
    ，自屬有據，應予准許。是則原審判命上訴人給付上開（被上訴人於原審請求給
    付之金額為五百三十八萬二千零三十六元，嗣於本院減縮如上開金額），於法並
    無不合。上訴意旨指摘原判決不當，求予廢棄改判，為無理由，應予駁回。
十、本件事證已臻明確，兩造其餘攻擊防禦方法，核與本件之結論，不生影響，爰不
    一一贅述，併此敘明。
十一、據上論結，本件上訴為無理由，依民事訴訟法第四百四十九條第一項、第七十八
    條，判決如主文。
中      華      民      國      八十九    年    十二    月    二十六    日
                                  勞工法庭第三庭
                                          審判長法  官  張  劍  男
                                                法  官  陳  筱  珮
                                                法  官  蘇  芹  英
右正本係照原本作成。
如不服本判決，應於收受送達後二十日內向本院提出上訴書狀，其未表明上訴理由者
，應於提出上訴後二十日內向本院補提理由書狀（均須按他造當事人之人數附繕本）
上訴時應提出委任律師或具有律師資格之人之委任狀；委任有律師資格者，另應附具
律師及格證書及釋明委任人與受任人有民事訴訟法第四百六十六條之一第一項但書或
第二項（詳附註）所定關係之釋明文書影本。
中      華      民      國    八十九    年    十二      月    二十八    日
                                                書記官   黃      愛
附註：
民事訴訟法第四百六十六條之一（第一項、第二項）：
對於第二審判決上訴，上訴人應委任律師為訴訟代理人。但上訴人或其法定代理人具
有律師資格者，不在此限。
上訴人之配偶、三親等內之血親、二親等內之姻親，或上訴人為法人、中央或地方機
關時，其所屬專任人員具有律師資格並經法院認為適當者，亦得為第三審訴訟代理人
。


司法院資訊處製作；財團法人民間司法改革基金會備份。
